臺灣高等法院民事判決
108年度上易字第706號
上  訴  人  蘇仁和  
訴訟代理人  高亘瑩律師
複  代理人  李松霖律師
被  上訴人  陳博仁  

上列當事人間請求侵權行為損害賠償事件，上訴人對於中華民國
108 年3 月29日臺灣新北地方法院106 年度訴字第3498號第一審
判決提起上訴，本院於108 年11月27日言詞辯論終結，判決如下
：
    主  文
上訴駁回。
第二審訴訟費用由上訴人負擔。
    事實及理由
一、上訴人主張：伊與訴外人呂ＯＯ係於民國（下同）78年12月10
    日結婚，被上訴人明知呂ＯＯ為有配偶之人，竟於105 年5 月
    17日在香港，ＯＯOOＯOOＯＯOOＯOOＯＯOOＯOO○○○○○○○○OOOOOOOZ000
    000000○○○○配偶身分法益，且情節重大，爰依民法第184 條
    第1 項前段、第195條第1、3項規定，請求被上訴人賠償伊
    非財產上損害新臺幣（下同）100 萬元，及自起訴狀繕本送
    達翌日起至清償日止，按年息5%計算之利息。
二、被上訴人則以：雖伊於前揭時、地與呂ＯＯ發生性行為，惟伊
    不知呂ＯＯ為有配偶之人等語，資為抗辯。
三、上訴人於原審起訴聲明：㈠被上訴人應給付上訴人100 萬元
    及自起訴狀繕本送達翌日起至清償日止，按年息5%計算之利
    息。㈡願供擔保請准宣告假執行。被上訴人於原審答辯聲明
    ：上訴人之訴駁回。原審判決上訴人敗訴，上訴人不服，提
    起上訴，於本院上訴聲明：㈠原判決廢棄。㈡被上訴人應給付
    上訴人100 萬元及自起訴狀繕本送達翌日起至清償日止，按
    年息5%計算之利息。被上訴人則於本院答辯聲明：上訴駁回
    。
四、兩造不爭執事項（見本院卷第83至84頁之108 年9 月27日準
    備程序筆錄，並依判決格式增刪修改文句）：
  ㈠上訴人與呂ＯＯ於78年12月10日結婚，有全戶戶籍謄本在卷可
    證（見原審卷第21頁）。
  ㈡被上訴人與呂ＯＯ於105 年5 月17日在香港，同年5 月23日、6
     月20日、7 月16日在新北市土城區Q MOTEL 等處發生性行
    為。
  ㈢上訴人前對呂ＯＯ、被上訴人提起刑事妨害家庭告訴，被上訴
    人部分經臺灣新北地方法院檢察署（嗣更名為臺灣新北地方
    檢察署，下稱新北地檢署）檢察官於107 年4 月9 日以107 
    年度偵字第3103號為不起訴處分，並經臺灣高等檢察署（下
    稱高檢署）於同年7 月10日以107 年度上聲議字第5504號處
    分書駁回其再議聲請；呂ＯＯ部分則由新北地檢署檢察官提起
    公訴，嗣上訴人撤回刑事告訴，經原法院以107 年度審易字
    第1586號刑事判決公訴不受理（下合稱系爭刑事案件），有
    上開不起訴處分書在卷可證（見原審卷第137至144頁），並
    經本院依職權調閱系爭刑事案件卷宗查閱無訛。
五、上訴人主張被上訴人明知呂ＯＯ為有配偶之人，竟與之相姦，
    侵害其配偶關係之身分法益而情節重大，請求被上訴人賠償
    非財產上損害100 萬元本息等情，被上訴人固不否認有與呂
    ＯＯ發生性行為，惟否認明知呂ＯＯ為有配偶之人，並以前揭情
    詞置辯。經查：
  ㈠按因故意或過失，不法侵害他人權利者，負損害賠償責任；
    民法第184 條第1 項前段定有明文。次按民法第184 條第1
    項前段規定侵權行為以故意或過失不法侵害他人之權利為成
    立要件，故主張對造應負侵權行為責任者，應就對造之故意
    或過失負舉證責任（參照最高法院82年度台上字第267 號裁
    判意旨）。另當事人主張有利於己之事實者，就其事實有舉
    證之責任，民事訴訟法第277 條前段著有規定，因此主張侵
    權行為損害賠償請求權之人，對於侵權行為之成立要件應負
    舉證責任（最高法院100年度台上字第328號裁判意旨參照）
    。本件上訴人主張被上訴人明知呂ＯＯ為有配偶之人，竟先後
    於上開時、地與呂ＯＯ發生性行為，侵害伊基於配偶身分之人
    格法益且情節重大，致伊受有非財產上之損害，依民法第18
    4 條第1 項前段、第195 條第1 項、第3 項規定，請求被上
    訴人賠償100 萬元本息乙節，為被上訴人否認，依照上開說
    明，上訴人應就被上訴人明知呂ＯＯ為有配偶之人而與之相姦
    乙節，負舉證責任。
  ㈡上訴人主張被上訴人明知呂ＯＯ為有配偶之人乙節，固據其提
    出證人呂ＯＯ於系爭刑事案件中之證述內容為證（見原審卷第
    134 頁）。惟查呂ＯＯ於系爭刑事案件雖證述：伊與被上訴人
    去香港的時候，在旅行社時被上訴人有翻看伊身分證，所以
    被上訴人應該知道伊是有老公之人；伊沒有在網路上說伊是
    離婚有兩個小孩，且跟伊及被上訴人一起出去玩的朋友「婷
    婷」、「KIM 」等人都知道伊有老公，伊有跟他們說過，且
    伊有直接跟被上訴人說過伊有老公，是想離婚但離不成的老
    公云云（見系爭刑事他字3611號卷第20頁背面），然觀諸上
    訴人所提呂ＯＯ與友人之簡訊內容，呂ＯＯ曾向友人告知：「我
    懷（疑）孕他還想切割」等語（見原審卷第25頁），並參以
    被上訴人（以Alex Chen 名義傳送，見系爭刑事他字38號影
    卷第39頁）與呂ＯＯ間之簡訊對話內容，被上訴人稱：「你做
    過什麼你自己最清楚，你搞我沒關係，你扯到我家人，我會
    跟你拼命。現在所有聯絡我都封鎖了，只剩這裡還沒辦法封
    鎖，過兩天我就封鎖了，沒什麼好聯絡了。」、「強摘的瓜
    不甜，強姦的愛不美。」，呂○○稱：「凡走過必留下痕跡。
    我一定要把這孩子生下來送到貴府交由你們扶養。」，被上
    訴人稱：「這樣對你有好處嗎？你害了一個無辜的生命應該
    很高興吧，可以對我報復，每天睡覺都很得意吧，希望你每
    天睡的安穩」等語（見原審卷第23頁）；再參以被上訴人曾
    以呂○○於105 年8 月2 日下午3 時分許，在新北市○○區○○路
    000000000號1 樓大門口、牆壁張貼，張貼記載「Alex（甲○
    ○）你口口聲聲說你喜歡我呂○○，和我多次發生親密性行為
    ，如今我懷了你的骨肉，你卻要求我去墮胎而且極力撇清切
    割你我的男女親密關係，我會把孩子生下來，親自送到你家
    門口，交由你親自撫養」等文字之紙張，對呂○○提起刑事妨
    害名譽告訴（嗣被上訴人撤回告訴，經新北地檢署檢察官不
    起訴處分，見原審卷第49頁）等情；，可知呂○○與被上訴人
    因呂○○懷孕乙事已生齟齬、爭執，呂○○更對被上訴人提起妨
    害性自主之刑事告訴（經新北地檢署檢察官為不起訴處分，
    並經高檢署駁回再議聲請確定，見原審卷第145至150頁），
    呂○○與被上訴人既有嫌隙，則呂○○上開陳述是否真實可信，
    已有可疑。
  ㈢且查，證人廖○○（即呂○○所稱之KIM ）、鄭○○（即呂○○所稱
    之婷婷）於系爭刑事案件均證稱：伊等曾與被上訴人及呂○○
    一起唱歌聚餐，但伊等不清楚呂○○的婚姻狀況，因為呂○○沒
    有跟大家說過她婚姻狀況的事情，伊只知道呂○○有小孩等語
    （見系爭刑事偵字3103號卷第12、23至24頁）。又證人即承
    辦被告與呂○○至香港旅遊之旅行社業務人員王育緹於系爭刑
    事案件證稱：伊有經手辦理被告及呂○○的香港自由行行程，
    該次行程僅有收取護照影本，並未收取身分證等語（見系爭
    刑事偵字3103號卷第31至32頁），再佐以卷附康福旅行社客
    戶簽收約定書、國外（個別）旅遊定型化契約書、旅客護照
    自帶聲明書（見原審卷第65頁、系爭刑事偵字10979 號個資
    卷第22至23頁背面），呂○○陳稱其有告知證人廖○○、鄭○○其
    婚姻狀況、其在旅行社有拿出身分證等節，均與事實不符，
    是呂○○上開所述，不足採信。參以我國護照上僅有記載個人
    姓名、性別、身分證號碼、護照號碼、國籍、出生日期、發
    照日期、效期截止日期、發照機關及照片等，並無配偶欄或
    婚姻狀況之記載，是縱如呂○○所言被上訴人看過其護照，被
    上訴人實無從自呂○○之護照，獲悉其為有配偶之人，是被上
    訴人辯稱伊不知道呂○○為有配偶之人等語，應可採信。
  ㈣又上訴人主張呂○○在自己手機設定伊之聯絡電話名稱顯示為
    「老公」，被上訴人與呂○○交往期間，伊曾多次撥打電話給
    呂○○，被上訴人既與呂○○過往甚密，當知此情，縱無故意亦
    有過失云云，查被上訴人固不否認曾看過呂○○手機來電顯示
    為「老公」乙節，惟辯稱：伊向呂○○詢問此事，呂○○答以她
    不會變更手機設定，所以上訴人之來電仍顯示老公等語（見
    原審卷第86頁）。參以手機來電顯示名稱，本得由手機使用
    者任意輸入取名，縱被上訴人曾看過呂○○手機的來電顯示為
    「老公」，然被上訴人已向呂○○查詢，並據呂○○告知因不會
    變更手機設定而如此顯示，仍難謂被上訴人主觀上有何故意
    或過失侵害上訴人配偶法益之意，是上訴人上開主張，並不
    足取。
  ㈤此外，上訴人復未再舉證被上訴人明知呂○○為有配偶之人，
    仍與之相姦，故意或過失侵害其配偶關係之身分法益而情節
    重大，則上訴人主張依民法第184 條第1 項前段、第195條
    第1、3項規定，請求被上訴人賠償非財產上損害100 萬元本
    息，為無理由，不應准許。
六、綜上所述，上訴人依侵權行為之法律關係，請求被上訴人給
    付100 萬元，及自起訴狀繕本送達翌日起至清償日止，按年
    息5%計算之利息，非屬正當，不應准許。從而原審所為上訴
    人敗訴之判決，並無不合。上訴論旨指摘原判決不當，求予
    廢棄改判，為無理由，應駁回其上訴。
七、本件事證已臻明確，兩造其餘之攻擊或防禦方法及所用之證
    據，經本院斟酌後，認為均不足以影響本判決之結果，爰不
    逐一論列，附此敘明。
八、據上論結，本件上訴為無理由，依民事訴訟法第449 條第1
    項、第78條，判決如主文。
中    華    民    國   108    年    12    月    18    日
                  民事第十九庭  
                      審判長法  官  魏麗娟
                            法  官  游悅晨
                            法  官  陳慧萍
正本係照原本作成。
不得上訴。
中    華    民    國   108    年    12    月    18    日
                            書記官  任正人